【裁判字號】    99,上,107
【裁判日期】    990803
【裁判案由】    清償借款
【裁判全文】
臺灣高等法院臺南分院民事判決    99年度上字第107號
上  訴  人
即  原  告  甲○○
訴訟代理人  林德昇  律師
            謝耿銘  律師
上  訴  人
即  被  告  戊  ○
            己○○
            丁○○
            丙○○
上四人共同
訴訟代理人  乙○○
上列當事人間清償借款事件，兩造對於中華民國99年4月15日臺
灣嘉義地方法院第一審判決（98年度訴字第684號）各自提起上
訴，本院於99年7月20日言詞辯論終結，判決如下：
    主  文
原判決主文關於：(一)命上訴人戊○、己○○、丁○○、丙○○應
連帶給付上訴人甲○○以新台幣壹佰伍拾萬元計算自民國八十六
年五月十二日起算至九十三年九月九日止按週年利率百分之二十
計算遲延利息部分；(二)駁回上訴人甲○○後開第三項違約金之訴
部分暨訴訟費用之裁判，均廢棄。
上廢棄(一)部分，上訴人甲○○在第一審之訴（即遲延利息）駁回
。
上廢棄(二)部分：上訴人戊○、己○○、丁○○、丙○○應連帶給
付上訴人甲○○以新台幣壹佰伍拾萬元計算自民國八十六年五月
十二日起至清償日止，按週年利率百分之二十計算之違約金。
兩造其餘上訴均駁回。
第一審、第二審訴訟費用由上訴人戊○、己○○、丁○○、丙○
○連帶負擔十分之九，餘由上訴人甲○○負擔。
    事  實
甲、上訴人甲○○方面：
一、聲明：(一)原判決不利於上訴人甲○○部分廢棄。(二)上廢棄部
    分，上訴人戊○、己○○、丁○○、丙○○應再連帶給付上
    訴人甲○○新台幣（下同）150萬元自民國（下同）86年5月
    12日起至清償日止，按月息百分之一點八計算之違約金。(三)
    第一、二審訴訟費用由上訴人戊○、己○○、丁○○、丙○
    ○連帶負擔。
二、陳述：除與原判決記載相同者，茲引用之外，補稱略以：
  (一)本件抵押權設定借用收據及抵押權設定契約書、他項權利證
    明書等文件之記載，除利息、遲延利息之約定外，尚有違約
    金之約定，遲延利息之利率與利息相同，足證遲延利息並無
    違約損害之意味，因此特別約定違約金，以作為損害之請求
    依據。蓋遲延利息本係因遲延而生，且未遲延前本已付利息
    ，既已遲延，則原來本應付利息，仍須續為給付，方符公平
    合理，故為遲延利息之約定，今遲延利息之利率與未遲延前
    利息之利率相同，足認該遲延利息無違約損害之意味，與該
    遲延利息顯與違約金為不同之給付項目。
  (二)本件債權證明文件，就違約金項目，雖無加上懲罰性質或損
    害賠償性質，但一般商業上借貸之習慣，如銀行之放貸，均
    有遲延利息及違約金約定，且亦無「懲罰性」或「損害賠償
    約定性」之記載，然均解釋為懲罰性，因為銀行放貸之約定
    遲延及違約金本屬慣例，當借貸債務人未履行清償義務時，
    銀行同時追償遲延利息及違約金之例，應為眾所周知。本件
    依債權證明文件約定形式，被上訴人之被繼承人陳金英以其
    不動產向嘉義市農會之貸款，即第一順位抵押權，亦同時有
    利息、遲延利息、違約金三個項目，以陳金英之社會及借貸
    經驗，當知違約金與遲延利息應非同一內容，故上訴人請求
    之違約金，屬懲罰性違約金與農會或其他銀行之慣例相同，
    原審認事有誤。
三、證據：除援用原審提出者外，補提土地登記謄本影本乙份。
乙、上訴人戊○、己○○、丁○○、丙○○（下稱上訴人戊○等
    四人）方面：未於言詞辯論期日到庭，據其於準備程序時稱
    ：
一、聲明：(一)原判決不利於上訴人戊○、己○○、丁○○、丙○
    ○部分廢棄。(二)上廢棄部分，上訴人甲○○在第一審之訴駁
    回。(三)第一、二審訴訟費用由上訴人甲○○負擔。
二、陳述：除與原判決記載相同者，茲引用之外，補稱略以：
    上訴人甲○○並未曾交付現金予上訴人戊○等四人之被繼承
    人陳金英，上訴人戊○等四人對於陳金英為何同意設定本件
    抵押權，不知其詳，但訴訟代理人乙○○大略知其等是合夥
    ，本件應命上訴人甲○○積極舉證證明有借貸及交付款項之
    情事。
三、證據：援用原審提出之證據方法。
    理  由
一、上訴人戊○、己○○、丁○○、丙○○未於言詞辯論期日到
    場，核無民事訴訟法第三百八十六條各款所列情形，准依上
    訴人即原告甲○○之聲請，由其一造辯論而為判決。
二、上訴人甲○○主張：上訴人戊○等四人之被繼承人陳金英於
    85年11月16日向上訴人甲○○借貸150萬元，約定清償日為
    86年5月11日，利息為月息1分8厘，違約金亦同利息之計算
    方法，此有陳金英簽名蓋章之借用收據、抵押權設定契約書
    足證，而陳金英於96年3月6日逝世，上訴人戊○等四人為陳
    金英之繼承人，應繼承陳金英前開借貸債務。為此，依消費
    借貸法律關係，求為判決命上訴人戊○等四人應於繼承陳金
    英所得遺產範圍內，連帶給付上訴人甲○○150萬元，及自
    86年5月12日起至清償日止，按週年利率百分之20計算之利
    息及按月息百分之1.8計算違約金等語。（原審判決命上訴
    人戊○等四人應於繼承陳金英所得遺產範圍內，連帶給付上
    訴人甲○○150萬元，及自民國86年5月12日起至清償日止，
    按週年利率百分之20計算之利息，駁回上訴人甲○○其餘之
    請求。兩造各就其敗訴部分均提起上訴）
三、上訴人戊○等四人則以：伊等固均為陳金英之繼承人，惟已
    向法院為限定繼承之聲明。伊等對於被繼承人陳金英如何與
    上訴人甲○○產生債權、債務關係，均不知其詳，僅約略得
    知陳金英曾與上訴人甲○○之父親（或祖父張宗）合夥建屋
    ，為擔保張宗建屋後之權利而虛設不實抵押權，並無借貸關
    係存在。退步言之，上訴人甲○○就逾5年即93年9月10日以
    前之利息已罹於消滅時效；且兩造間雖約定名稱為違約金，
    實則為利息之延伸，上訴人甲○○為規避法定利率上限，從
    高約定違約金中巧取利益，應為無效，且違約金之約定過高
    ，應予以酌減至與法定遲延利息相同之週年利率5％計算，
    方為適當云云置辯。
四、上訴人甲○○主張「上訴人戊○等四人之被繼承人陳金英前
    向上訴人借款150萬元未清償，上訴人戊○等四人應繼承借
    貸債務」等語，為上訴人戊○等四人所否認，並以前開情詞
    置辯。是本件應審酌者：(1)訴外人陳金英生前是否對甲○○
    負有借款債務？應由戊○等四人共同繼承之？(2)若有，戊○
    等四人應返還之數額為何？爰分述如下：
  (一)訴外人陳金英生前是否對甲○○負有借款債務？應由戊○等
    四人承擔？經查：
  1.按「消費借貸契約雖為要物契約，惟借用人向貸與人借用款
    項，經出具借用證書交貸與人收執，如依該借用證書表明之
    事項足以推知貸與人已交付借用物者，即應認其就交付借用
    物之事實，已盡舉證責任。」，此有最高法院69年度台上字
    第3868號判決可資參照。又已登記之一般抵押權，因抵押權
    從屬性之故，以被擔保債權確實存在為常態，若債務人主張
    抵押債權不存在，要屬變態事實，自應由債務人就該從屬債
    權不存在之利己事實負舉證責任，合先敘明。
  2.上訴人甲○○主張其對上訴人戊○等四人被繼承人陳金英有
    抵押債權存在，業據提出抵押權設定借用收據、土地建築改
    良物抵押權設定契約書、他項權利證明書、土地登記謄本等
    件為證（原審卷第24至26頁，原審司促字卷附民事支付命令
    聲請狀證五），其上借用收據並記載「茲因民國八十五年十
    一月十一日鄉件嘉地字第31017號抵押權設定登記借用新台
    幣壹佰伍拾萬元事件，業於民國八十五年十一月十六日如數
    領受完訖確實無訛．．償還期日：民國八十六年五月十一日
    為限，利息：月利壹分捌厘計算，違約金：同右」，至於抵
    押權設定契約書除上開利息及違約金之約定外，另加計「遲
    延利息月利壹分捌厘計算」（原審卷第24頁、第25頁），上
    訴人戊○等四人對抵押權設定契約書等之真正並不爭執（本
    院卷第41頁），堪認系爭抵押權之設定係屬真正，且依上開
    文書已足以推認貸與人已將借用物交付之事實，上訴人戊○
    四人等主張「上訴人甲○○應舉證證明有實際借貸及交付款
    項」之事實云云，核無可採。
  3.上訴人戊○等四人雖否認前開抵押權有債務關係存在，但就
    陳金英書立抵押權設定借用收據、設定系爭抵押權予上訴人
    甲○○之緣由，或稱：「係陳金英與甲○○之父親合夥建屋
    ，陳金英以系爭土地向銀行貸款150萬元供出資所需」（原
    審卷第20頁），或稱：「甲○○之祖父張宗與陳金英合夥建
    屋，為擔保張宗於建屋後之權利，而設定系爭不實抵押權」
    云云（原審卷第36頁），前後說詞不一，已難憑信。且上訴
    人戊○等四人所稱「陳金英以土地向銀行貸款，卻設定抵押
    權予不相干之上訴人」一節，更與事理違背。況戊○等四人
    於本院既自陳「對於陳金英為何同意設定抵押，不知其詳，
    只有乙○○大略知道是合夥」（本院卷第45頁），足見不論
    是戊○等四人或其等訴訟代理人乙○○，對於本件抵押權及
    抵押債權之成立歷程均不知情，則其等訴訟代理人乙○○於
    本院竟稱：「當時我有在場，我確定當時並無交錢」云云（
    本院卷第41頁），顯無可採。此外，上訴人戊○等四人迄未
    舉出任何證據茲以證明抵押債權不存在之事實，故上訴人戊
    ○等四人空言否認系爭抵押債權存在，自不足取。
  4.承上，上訴人戊○等四人為陳金英之共同繼承人，其中上訴
    人丙○○依當時適用之民法相關規定向臺灣嘉義地方法院陳
    報為限定繼承，故上訴人戊○、己○○及丁○○亦應同為限
    定繼承一節，業據原審依職權調取上開96年度繼字第406 號
    案卷查核屬實。準此，對於被繼承人陳金英對於上訴人甲○
    ○所負之前開消費借貸債務，上訴人戊○等四人僅以因繼承
    所得財產為限，負連帶清償責任。
  (二)上訴人戊○等四人應返還之數額為何？經查：
  1.本金債權部分：
    承前所述，上訴人戊○等四人為被繼承人陳金英之共同限定
    繼承人，對於被繼承人陳金英對於上訴人甲○○所負之150
    萬元借款本金債權，應以繼承所得財產為限，負連帶清償責
    任，上訴人甲○○此部分請求應予准許。
  2.違約金債權部分：
  (1)按「違約金有賠償性違約金及懲罰性違約金，其效力各自不
    同。前者以違約金作為債務不履行所生損害之賠償總額。後
    者以強制債務之履行為目的，確保債權效力所定之強制罰，
    於債務不履行時，債權人除得請求支付違約金外，並得請求
    履行債務，或不履行之損害賠償。當事人約定之違約金究屬
    何者，應依當事人之意思定之。如無從依當事人之意思認定
    違約金之種類，則依民法第250條第2項規定，視為賠償性違
    約金」，此有最高法院86年度台上字第1620號判決要旨可資
    參照。
  (2)經查，系爭抵押權設定借用收據（原審卷第24頁），利息「
    月利1分8厘計算」，違約金雖僅記載「同右」（即同利息按
    月利率1分8厘計算），惟另約定「其他約定事項依照抵押權
    設定契約書履行」。而依抵押權設定契約書所載（原審卷第
    25頁），同時列有「利息」、「遲延利息」及「違約金」三
    項均按「月利1分8厘」計算（等同年率21.6％），依本件抵
    押設定契約書內容記載所示，關於「違約金」之約定，無從
    依當事人之意思認定違約金之種類，難認係懲罰性違約金，
    依民法第250條第2項規定，視為損害賠償總額預定之違約金
    。茲上訴人戊○等四人為被繼承人陳金英之限定繼承人，對
    於陳金英所負債務既已遲延給付，上訴人甲○○請求上訴人
    戊○等四人連帶給付違約金，於法有據。惟依上開約定，如
    借款人陳金英逾期清償時，所應給付之「違約金」為「月利
    1分8厘（即年利21.6％），已超出民法第205條法定最高利
    率，且與現行社會一般借貸利率水準相較，足見本件抵押設
    定契約書關於「違約金月利1分8厘」（等同年率21.6％）之
    約定過高，爰予酌減為20％。則上訴人甲○○請求上訴人戊
    ○等四人自86年5月12日起至清償日止，以借款金額150萬元
    按月息百分之二十計算之違約金部分，應予准許，逾此之請
    求，則無理由。
  3.遲延利息債權部分：
  (1)按「給付有確定期限者，債務人自期限屆滿時起，負遲延責
    任」、「遲延之債務，以支付金錢為標的者，債權人得請求
    依法定利率計算之遲延利息。但約定利率較高者，仍從其約
    定利率」民法第229條第1項、第233條第1項固分別定有明文
    ，惟「違約金，有屬於懲罰之性質者，有屬於損害賠償約定
    之性質者，如為懲罰之性質，於債務人履行遲延時，債權人
    除請求違約金外，固得依民法第233條規定請求給付遲延利
    息及賠償其他損害；如為損害賠償約定之性質，則應視為就
    因遲延所生之損害，業已依契約預定其賠償，不得更請求遲
    延利息賠償損害。」（最高法院86年度台上字第2165號判決
    要旨參照）。
  (2)茲查，上訴人甲○○與訴外人陳金英約定本件消費借貸契約
    償還期限「86年5月11日」，遲延利息「月利1分8厘」各情
    ，有抵押權設定借用收據、土地建築改良物抵押權設定契約
    書、他項權利證明書等文件記載明確（原審卷第24至26頁）
    ，依上開約定，借款人陳金英逾償還期限「86年5月11日」
    後，固應給付上訴人甲○○遲延利息「月利1分8厘」，惟上
    訴人甲○○與訴外人陳金英約定逾償還期限「86年5月11日
    」後，陳金英除應給付遲延利息「月利1分8厘」外，尚約定
    需另行給付「違約金月利1分8厘」，茲本院已認定上訴人戊
    ○等四人自86年5月12日起至清償日止，應給付上訴人甲○
    ○按借款金額150萬元依月息百分之二十計算之違約金，此
    項違約金既屬損害賠償之性質，依法應視為因訴外人陳金英
    遲延給付所生損害之賠償，依上開說明，上訴人甲○○不得
    更行請求遲延利息之損害。從而，上訴人甲○○請求上訴人
    戊○等四人自86年5月12日起至清償日止，應給付上訴人甲
    ○○按借款金額150萬元依月息百分之二十計算之遲延利息
    ，即屬不應准許。
五、綜上所述，上訴人戊○等四人係訴外人陳金英之限定繼承人
    ，上訴人甲○○主張請求上訴人戊○等四人於繼承陳金英所
    得遺產範圍內，連帶給付伊借款150萬元，及自86年5月12日
    起至清償日止，按週年利率百分之20計算之違約金，於法有
    據。茲原審判決命上訴人戊○等四人於繼承陳金英所得遺產
    範圍內，連帶給付上訴人甲○○抵押借款150萬元，洵有理
    由，此部分上訴人戊○等四人之上訴，並無理由。至於原審
    判決命上訴人戊○等四人於繼承陳金英所得遺產範圍內，連
    帶給付上訴人甲○○按抵押借款150萬元計算自86年5月12日
    起至清償日止，按週年利率百分之20計算之遲延利息部分，
    上訴人戊○等四人指摘原判決不當，求為廢棄改判，洵有理
    由，應由本院將原判決該部分廢棄，並改判如主文第二項所
    示。另原審駁回上訴人甲○○請求「上訴人戊○等四人於繼
    承陳金英所得遺產範圍內，連帶給付上訴人甲○○抵押借款
    按150萬元計算自民國86年5月12日起至清償日止，按週年利
    率百分之20計算之違約金」部分，既有違誤，上訴人甲○○
    指摘原判決駁回該部分不當，亦有理由，應由本院將原判決
    該部分廢棄，並改判如主文第三項所示，至上訴人甲○○其
    餘上訴部分（違約金請求逾年息百分之二十部分），則無理
    由，應予駁回。。
六、兩造其餘之攻擊或防禦方法及所用之證據，經本院斟酌後，
    認為均不足以影響本判決之結果，無庸逐一論列。
據上論結，本件上訴人戊○等四人及上訴人甲○○之上訴，均為
一部有理由，一部無理由，依民事訴訟法第450條、第449條第1
項、第463條、第385條第1項前段、第85條第2項，第79條，判決
如主文。
中    華    民    國    99    年    8     月    3     日
                  民事第二庭    審判長法  官  陳光秀
                                      法  官  李文賢
                                      法  官  曾平杉
上為正本係照原本作成。
上訴人甲○○如不服本判決，應於收受送達後20日內向本院提出
上訴書狀，其未表明上訴理由者，應於提出上訴後20日內向本院
補提出理由書狀（均須按他造當事人之人數附繕本）上訴時應提
出委任律師或具有律師資格之人之委任狀；委任有律師資格者，
另應附具律師資格證書及釋明委任人與受任人有民事訴訟法第46
6條之1第1項但書或第2項（詳附註）所定關係之釋明文書影本。
如委任律師提起上訴者，應一併繳納上訴審裁判費。
其餘上訴人不得上訴。
中    華    民    國    99    年    8     月    5     日
                                      書記官  葉秀珍
【附記】
民事訴訟法第466條之1：
(1)對於第二審判決上訴，上訴人應委任律師為訴訟代理人。但上
  訴人或其法定代理人具有律師資格者，不在此限。
(2)上訴人之配偶、三親等內之血親、二親等內之姻親，或上訴人
  為法人、中央或地方機關時，其所屬專任人員具有律師資格並
  經法院認為適當者，亦得為第三審訴訟代理人。
民事訴訟法第466條之2第1項：
  上訴人無資力委任訴訟代理人者，得依訴訟救助之規定，聲請
  第三審法院為之選任律師為其訴訟代理人。

司法院資訊處製作；財團法人民間司法改革基金會備份。
